【裁判字號】    90,簡上,88
【裁判日期】    900614
【裁判案由】    第三人異議之訴
【裁判全文】
臺灣高雄地方法院民事判決  九十年度簡上字第八八號
    上  訴  人    乙○○
    法定代理人    甲○○
    訴訟代理人    林建和
右當事人間第三人異議之訴事件，上訴人對於中華民國八十九年十一月二十八日本院
高雄簡易庭八十九年度雄簡字第二七七六號第一審判決提起上訴，本院判決如左：
    主    文
上訴駁回。
第二審訴訟費用由上訴人負擔。
    事    實
甲、上訴人方面：
一、聲明：
（一）原判決廢棄。
（二）本院八十八年度執字第三八二二一號因清償票款執行事件就原告所有座落高雄
      縣岡山鎮○○路十五號未登記建物所為查封之強制執行程序應予撤銷。
（三）第一、二審訴訟費用由被上訴人負擔。
二、陳述：除與原審判決書所載者相同茲予引用外，補稱：
（一）本件上訴人所有座落於高雄縣岡山鎮○○路十五號未辦理所有權登記之建物（
      下稱增建部分之建物）與訴外人黃盈森所有同門牌之保存登記之建物，係上訴
      人於民國八十六年一月三十一日委託訴外人吳宗寶與陳國治共同興建完成，此
      有土地契約書可證。
（二）原審法院判決上訴人敗訴，其理由為：「系爭增建部分與主建物部分之構造相
      連接‧‧‧‧‧‧，可證增建部分與主建物部分無任何可資區別之標識存在，
      而與主建物部分作為一體使用，並不具構造上及使用上之獨立性，從而系爭增
      建部分自不得獨立為物權之客體，主建物之所有權範圍因而擴張，故系爭增建
      部分之所有權人為訴外人黃盈森，非上訴人所有。」云云，然系爭增建部分之
      建物與訴外人黃盈森保存登記建物（即原判決所稱主建物）是否無任何可資區
      別之標誌存在？又系爭增建部分建物是否不得為物權之客體？系爭部分建物因
      構造連接保存登記建物，致以產權應歸屬於該保存登記建物？茲將可議之理由
      依序說明如下：
 （１）不動產之區別標誌，於土地係以鑑界方式確定土地界址，而房屋則以建物勘
       測方式確認房屋位置與面積，地政機關將房屋位置、長度、寬度及面積測繪
       成果圖，並記載於資料建物登記簿，供民眾自由查詢。訴外人黃盈森所有保
       存登記建物三０七號，於建物測量成果圖所示地面層、第二層及第三層樓房
       之長度與寬度皆為八二公尺及五二公尺，合計面積為一二七九二平方公尺，
       附屬建物陽台長度與寬度為一五公尺與五二公尺，面積為七八平方公尺，位
       置如圖上斜線部分。又上訴人所有係增增建之建號為三四０，被上訴人原向
       原審法院稱系爭增建部分建物為訴外人黃陸馨所有，茲因上訴人提起第三人
       異議之訴，又改謂為訴外人黃盈森所有，該建物測量成果圖所示地面層鋼筋
       混泥土造結構之長度與寬度為五二五公尺與五二０公尺，而鋁架結構之長度
       與寬度為三四０公尺與五二０公尺，第二層與第三層樓房之長度與寬度皆為
       四九五公尺與五二０公尺，第四層樓房之長度與寬度為六二五公尺與五二０
       公尺，面積合計為一二八九六平方公尺，位置如成果圖斜線部分，故上訴人
       系爭增建建物部分及訴外人黃盈森所有保存登記建物之位置、長度、寬度與
       面積皆不相同，可以清楚區別。
 （２）按建築法第四條規定：「本法所稱建築物，為定著於土地上或地面下具有頂
       蓋、樑柱或牆壁，供個人或公眾使用之構造物或雜項工作物。」故系爭增建
       部分之建物確屬建築物及不動產。又由岡山地政事務所於建物測量後，記載
       於建物登記簿謄本資料可知系爭增建部分屬於主建物，據地籍測量規則第二
       百八十八條第一項第三款定義「附屬建物」應係陽台、屋簷、或雨遮等建物
       之屬。從而系爭增建部分之建物性質可歸類為建築物、不動產及主建物，故
       原判決謂系爭增建部分之建物不得為獨立之客體，應有違誤。
 （３）系爭增建建物部分本為上訴人所有，又因該系爭增建建物位於土地增值稅區
       域之土地，所以依契稅條例第二條第一項之規定不動產買賣應繳契稅。再者
       ，若系爭土地為訴外人黃盈森所有，依遺產及贈與稅法第五條第一項第六款
       規定二等親以內親屬間財產之買賣以贈與論，依法應課予贈與稅，故上訴人
       應該申報贈與稅。惟上訴人並無申報贈與稅及繳納契稅、贈與稅，故原判決
       將系爭增建部分建物所有權以構造連接原因移轉與訴外人黃盈森之理由，顯
       有未洽。
（三）憲法第十五條明訂人民之財產權應予保障，上訴人委託第三人吳宗寶及陳國治
      共同興建系爭增建建物屬實，對於系爭建物之所有權應屬上訴人。
三、證據：援用原審之立證方法，另提出土地合建契約書、高雄縣岡山鎮○○段三０
    七建號測量成果圖、高雄縣岡山鎮○○段三０七建號登記簿謄本、高雄縣岡山鎮
    ○○段三四０建號測量成果圖、高雄縣岡山鎮○○段三四０建號登記謄本等影本
    各乙份為證。
乙、被上訴人方面：
一、聲明：如主文所示。
二、陳述：除與原審判決書所載者相同茲予引用外，補稱：撤回執行程序是另一個標
    的，不是本件系爭建物；而本件系爭增建建物非獨立建物，為附屬物，應為抵押
    權效力所及。
三、證據：援用原審之立證方法。
    理    由
一、上訴人起訴主張：上訴人所有坐落高雄縣岡山鎮○○路十五號未辦理所有權登記
    之建物，係上訴人於八十六年一月三十一日，委託訴外人吳宗寶與陳國治共同興
    建，為上訴人所有之建物，詎被上訴人竟以系爭房屋係訴外人黃盈森所有，而向
    本院聲請查封，此舉顯然錯誤，為此依強制執行法第十五條之規定，提起本件訴
    訟，請求本院八十八年度執字第三八二二一號強制執行事件，就上訴人所有之系
    爭建物所為之強制執行程序應予撤銷。
二、被上訴人則以：系爭未辦理保存登記之建物係於主建物（即高雄縣岡山鎮○○路
    十五號）後方增建一至三樓，作為廚房及房間使用，四樓部分則增建於主建物之
    三樓上方，做為佛堂使用，均無獨立之出入門戶，非經主建物之一樓及樓梯則無
    法單獨使用，依物之使用情形觀之，均可認係輔助主建物經濟效用之附屬物，而
    成為主建物之一部分；又上訴人主張對系爭房屋曾加以增建裝修縱屬真實，然其
    所購買之磚、瓦、塑膠板等，既因附合於黃盈森所有之不動產而成為系爭不動產
    之成分，無單獨所有權存在，自亦無排除強制執行之權利。是系爭增建部分既為
    從物或附屬物，則為抵押權效力之所及，是被上訴人就該系爭未辦理保存登記部
    分聲請併付查封拍賣，並無違誤等語置辯。
三、本件上訴人主張系爭未辦理保存登記部分之建物（下稱系爭增建部分），係增建
    於訴外人黃盈森所有之高雄縣岡山鎮○○路十五號建物（下稱主建物）後方之事
    實，雖為被上訴人所不爭執，並經原審到場勘驗屬實，復有勘驗筆錄附卷可稽，
    自堪信為真實。惟上訴人主張系爭增建部分之建物係其所有，自不應為抵押權效
    力所及等情，則為被上訴人所否認，並以前揭情詞置辯。是本件首應審究者，即
    系爭增建部分之建物是否可為獨立之物體，而為抵押權效力所不及？茲就本院判
    斷之結果，敘述如下：
（一）按所有人於原有建築物之外另行增建者，如增建部分與原有建築物無任何可資
      區別之標識存在，而與之作為一體使用者，因不具構造上及使用上之獨立，自
      不得獨立為物權之客體，原有建築物所有權範圍因而擴張，以原有建築物為擔
      保之抵押權範圍亦因而擴張；倘增建部分於構造上及使用上已具獨立性，即為
      獨立之建築物，苟其常助原有建築物之效用，而交易上無特別習慣者，即屬從
      物，而為抵押權之效力所及；若增建部分已具構造上之獨立性，但未具使用上
      之獨立性而常助原有建築物之效用者，則為附屬物，其使用上既與原有建築物
      成為一體，其所有權應歸於消滅，被附屬之原有建築物所有權範圍因而擴張，
      抵押權之範圍亦同，是從物與附屬物雖均為抵押權之效力所及，惟兩者在概念
      上仍有不同，此有最高法院八十八年度台上字第四八五號判決可資參照。
（二）本件上訴人雖主張：系爭增建建物部分及訴外人黃盈森所有主建物部分之位置
      、長度、寬度與面積皆不相同，可以清楚區別，是系爭增建部分之建物與主建
      物部分應有可資區別之標誌存在，為物權之客體，應不為抵押權效力所及云云
      。惟查：系爭增建建物部分與主建物部分之位置、長度、寬度與面積雖皆不相
      同，然系爭增建建物部分與主建物部分之構造相連接，共同使用同一前門（同
      一門牌號）、同一水電錶、同一樓梯、同一客廳、同一衛浴設備，而系爭增建
      建物部分其中一樓之部分即作為共同之廚房；二、三樓為房間；四樓為供奉祖
      先牌位等事實，業據原審到場勘驗屬實，並製有勘驗筆錄在卷可稽，是系爭增
      建部分與原有建築物在外觀上並無任何可資區別之標識存在，且與原建物作為
      一體使用，即系爭增建部分就原有建築物而言，其不具構造上及使用上之獨立
      性，就法律上所有權之認定，自不得獨立作為物權之客體。申言之，主建物之
      所有權範圍應擴張至該系爭增建部分，即系爭增建部分之所有權人為訴外人黃
      盈森，非上訴人所有，進而被上訴人之抵押權效力亦及之。至於上訴人另稱系
      爭增建部分因有高雄縣岡山鎮○○段三四０建號登記謄本及高雄縣岡山鎮○○
      段三四０建號測量成果圖，故系爭增建部分有獨立建號，是應為獨立建物云云
      ，惟查系爭增建建物部分有高雄縣岡山鎮○○段三四０號建號，係因被上訴人
      聲請查封、拍賣原主建物時，發現有增建之情形而委託地政機關測量，此有本
      院八十八年度執字第三八二二一號執行卷可稽，是就增建部分編列建號係為便
      於併同主建物拍賣之用，而此建號亦僅為供此次拍賣而暫時性之編列，並非系
      爭增建部分為合法建物而既有建號存在。上訴人前開所稱，顯有誤解之處。
四、綜上所述，系爭增建部分並非一獨立之建物，仍為訴外人黃盈森所有。是被上訴
    人就訴外人黃盈森積欠之債務，對訴外人黃盈森提供之抵押物即高雄縣岡山鎮○
    ○路十五號建物行使抵押權時，抵押權之範圍亦因而擴張至該系爭增建部分。換
    言之，上訴人主張伊就該增建部分有所有權，進而依強制執行法第十五條之規定
    提起第三人異議之訴，請求撤銷本院八十八年度執字第三八二二一號強制執行事
    件，就該增建部分所為之強制執行程序云云，於法不合。上訴意旨指摘原判決不
    當，求予廢棄改判，為無理由，應予駁回。
五、本件判決之基礎已臻明確，兩造其餘之攻擊、防禦方法及舉證，於判決之結果已
    無影響，毋庸一一論列，並此敘明。
據上論結，本件上訴為無理由，依民事訴訟法第四百三十六條之一第三項、第四百四
十九條第一項、第七十八條，判決如主文。
中      華      民      國    九十    年      六      月      十四      日
                              臺灣高雄地方法院民事第二庭
~B審判長法官  陳明富
~B法      官  林玉心
~B法      官  吳進寶
右為正本係照原本作成。
本判決不得上訴。
中      華      民      國    九十      年      六    月      十四      日
~B法院書記官  陳展榮


司法院資訊處製作；財團法人民間司法改革基金會備份。
